【裁判字號】    97,上訴,1004
【裁判日期】    970618
【裁判案由】    殺人未遂等
【裁判全文】
臺灣高等法院臺中分院刑事判決        97年度上訴字第1004號
上  訴  人  臺灣臺中地方法院檢察署檢察官
被      告  丙○○
指定辯護人  本院公設辯護人  賴泰鈞
上列上訴人因被告殺人未遂等案件，不服臺灣臺中地方法院96年
度訴緝字第545號中華民國97年3月11日第一審判決（起訴案號：
臺灣臺中地方法院檢察署94年度偵字第15595號），提起上訴，
本院判決如下：
    主  文
上訴駁回。
    事  實
一、丙○○與廖文鴻係兄弟，緣廖文鴻（所涉酒駕、恐嚇罪部分
    分經原審另案判處有期徒刑3月、6月確定）於民國（下同）
    94年9月17日晚間23時許，酒後騎乘車牌號碼MX9-782號機車
    ，後座搭載林正治，自臺中市南區往臺中縣太平市○○路○
    段82號住處之方向行駛，於同年9月18日凌晨零時50分許，
    途經臺中縣太平市○○路段，遇乙○○、丁○○等一行人騎
    乘機車之車隊，雙方為超車發生口角衝突，廖文鴻遂於超車
    後，車行至臺中縣太平市○○路○段82號自己住處附近之臺
    中縣太平市○○路○段86號附近即下車，由林正治在路中攔
    下乙○○所騎乘機車，廖文鴻恐己方人少力薄，逕自返回其
    上址住處，取出其所有之短刀再返回現場後，即單獨基於恐
    嚇犯意，手握該短刀接續以刀柄敲擊、以刀刃揮砍乙○○頭
    部所戴之安全帽之方式，意指將加害生命、身體之事恫嚇乙○○，致乙○○心生畏懼，足生危害於安全。其間丁○○所
    騎機車被踢倒後，丁○○遂於人車倒地爬起後（丁○○未成
    傷），右手持機車大鎖欲毆打林正治，林正治（所涉殺人未
    遂罪嫌，經本院96年度上訴字第1903號判決無罪）為避免被
    擊傷，即以右手抓住丁○○拿機車大鎖之右手後，再轉至丁○○之背後，雙手自丁○○之腋下伸出，朝上架住丁○○肩
    膀，阻止丁○○以手持之機車大鎖向其毆擊，詎廖文鴻（所
    涉殺人未遂犯行，經本院96年度上訴字第1903號判處有期徒
    刑5年2月，現上訴於最高法院）見丁○○拿機車大鎖要毆擊
    林正治，一時生氣，竟基於殺人之故意，趁丁○○無反抗及
    防護能力之際，持短刀猛刺丁○○左胸口（起訴書誤載為右
    胸）位置，致丁○○於距心臟7、8公分處受有左胸刺傷3x11
    x3公分之傷勢，林正治見狀即行放手。
二、此際，原在臺中縣太平市○○路○段82號住處內睡覺之丙○○，經接獲弟媳王怡如通知弟廖文鴻在樓下與人發生紛爭，
    遂亦持廖文鴻所有之扳手1支至現場，丙○○見上開情狀，
    遂基於傷害犯意，持扳手毆打丁○○胸部，致丁○○胸部亦
    受瘀傷，丁○○乘隙迅即乘坐同行友人之機車逃離現場。嗣
    經警接獲乙○○之同行友人報案後，到場處理，而查獲廖文
    鴻所有之短刀及扳手各1支。
三、案經丁○○訴由臺中縣警察局霧峰分局報請臺灣臺中地方法
    院檢察署檢察官偵查起訴。
    理  由
一、證據能力之說明：
  (一)告訴人丁○○之警詢陳述，對被告無證據能力：
    按被告以外之人於審判外之言詞或書面陳述，除法律有規定
    者外，不得作為證據，刑事訴訟法第159條第1項定有明文。
    本件被告於原審之指定辯護人於原審陳稱：告訴人丁○○之
    警詢供述沒有證據能力等語（易緝卷第41頁），告訴人丁○○之警詢陳述，係屬於審判外之言詞陳述，依前揭規定，不
    得作為證據；此外，上揭告訴人丁○○之警詢陳述亦未符合
    刑事訴訟法第159條之2、第159條之3之例外規定。本件並無
    告訴人丁○○之警詢陳述，為證明犯罪事實存否所必要之情
    形，亦無告訴人丁○○有因身心障礙致記憶喪失或無法陳述
    ，或到庭後無正當理由拒絕陳述之情形，是依刑事訴訟法第
    159條第1項之規定，告訴人丁○○之警詢陳述，對被告無證
    據能力。
  (二)其他供述證據之證據能力：
    按被告以外之人於審判外之陳述，雖不符刑事訴訟法第159
    條之1至第159條之4之規定，而經當事人於審判程序同意作
    為證據，法院審酌該言詞陳述或書面陳述作成之情況，認為
    適當者，亦得為證據；又當事人、代理人或辯護人於法院調
    查證據時，知有第159條第1項不得為證據之情形，而未於言
    詞辯論終結前聲明異議，視為有前項之同意，刑事訴訟法第
    159條之5第1項、第2項亦有明文。本件證人丁○○、賴志忠
    曾於偵查中為陳述，其性質雖屬傳聞證據，且查無符合同法
    第159條之1至之4等前四條之情形，其等所為之上開偵查筆
    錄內容（詳如後述），業經原審及本院審理時予以提示並告
    以要旨，且各經檢察官、辯護人及被告等人表示意見。當事
    人或辯護人已知上述筆錄乃傳聞證據，且均未於言詞辯論終
    結前對該等筆錄內容異議，依上開規定，是證人等於偵查中
    之證言已擬制同意其有證據能力，本院審酌上開筆錄作成時
    ，出於證人等自由意識所陳述，亦無不當取供之情形，認為
    以之作為本案之證據亦屬適當，是其等於偵查筆錄之證言自
    具有證據能力。
二、被告未於本院審判期日到庭，被告於原審對上揭傷害犯行矢
    口否認，辯稱：伊有打丁○○的臉，但沒有打他的胸部云云
    。惟查：
  (一)被告上開傷害犯行，業據告訴人丁○○於偵訊指稱：「丙○○有用扳手敲我的胸口。‥‥他用扳手打到我的左胸，有瘀
    傷」等語（見偵查卷第22、24頁）；其於原審亦證稱：「丙○○就拿扳手敲我的胸口。‥‥我被刺完之後，林正治就放
    手了，丙○○才拿扳手打我的胸口」等語（見原審訴字卷一
    第27頁），又證稱：「丙○○就拿大型的活動扳手敲我的傷
    口，敲了7、8下。（檢察官問：丙○○拿大型扳手敲你的傷
    口的時候，你是否還被架住？）廖文鴻刺下去的時候，林正
    治就放開了，應該是刺下去就放開了。（檢察官問：既然林
    正治已經放開，丙○○如何還能拿大型扳手刺你的傷口？）
    我當時人倒在地上，丙○○拿大型扳手敲我的時候，我已經
    站不住了。‥（公設辯護人問：你被扳手打幾下？）7、8下
    。（公設辯護人問：打在那裡？）就是我左胸的傷口。我很
    確定我有被打到。‥‥我胸口這邊都有瘀傷」等語（見原審
    訴字卷一第214至217頁），指證歷歷。復據同案被告廖文鴻
    於本院供證稱：「當時因為我妹妹會怕，所以去叫我哥哥（
    指丙○○）起床，我哥哥才會拿扳手出來，他拿扳手出來的
    時候，我已經刺下去了，刺下去之後不到10秒鐘，林正治就
    放開了，刺下去約過了3、40秒，丙○○才出現。（審判長
    問：丙○○出現要打丁○○？）他先被一個人攔住，扳手有
    掉下去，撿起來之後，揮到丁○○，但是我不知道揮到哪裡
    」等語（見原審訴字卷一第177頁），同案被告廖文鴻係被
    告之弟，倘非被告所持之扳手確有揮及丁○○之事，其自不
    可能為不利被告丙○○之供述，已足佐證證人即告訴人丁○○前開指訴，並非無據。
  (二)參以現場目擊證人賴志忠於原審證稱：「廖文鴻就拿刀子過
    來，刺了丁○○的右邊胸部一下，但我不是很確定是哪裡。
    後來還有另外1個人拿1支大的扳手過來，要打丁○○，打了
    丁○○的前胸，當時丁○○還被架住。‥‥可能天色很晚，
    那邊又很黑，因為角度的關係，我有看到他打下去的動作，
    但是究竟是否有打到，我不是很清楚。（審判長問：是否確
    定拿扳手的人出來打丁○○的時候，林正治還架著丁○○？
    ）我不能很確認。因為時間很短暫，而且時間很久了」等語
    （見原審訴字卷一第170、176頁），其於偵訊亦結證稱：「
    他（指丁○○）拿大鎖被林正治架住，被廖文鴻拿刀子刺了
    1刀，丙○○就跑出來拿1支活動扳手要打他，但是被我擋掉
    。（檢察官問：有無打到?）我不能確定。」等語（見偵查
    卷第24頁），由現場目擊證人賴志忠之上開陳述觀之，其雖
    不能確定究被告持扳手有無打到丁○○，然確實有見到被告
    有持扳手打丁○○前胸之動作，再參以被告於原審亦供稱：
    「賴志忠擋我的時候，我把他推開，然後我就走過去，扳手
    還在我手上」等語（見原審訴緝字卷第89頁），足認證人賴
    志忠阻擋被告之後，被告仍手持扳手，更足佐證同案被告廖
    文鴻前開所述，被告有手持扳手揮到丁○○乙節，及被害人
    丁○○前開陳述有遭丙○○持扳手毆打胸部乙節，應堪採信
    。此外，丁○○胸部當時確亦受有瘀傷，亦有賢德醫院96年
    5月31日96賢字第45號函文、96年12月7日96醫字第84號函文
    可稽（見原審訴字卷二第9頁；原審訴緝字卷第55頁），且
    有查獲為被告當時所持之扳手之相片可佐，足認事發當時，
    同案被告林正治對丁○○放手後，被告確有再持扳手毆打丁○○胸部致其受瘀傷之事。又被告既持扳手朝當時已無反抗
    能力之丁○○胸部毆打，其具傷害犯意，亦堪認定。
  (三)雖證人丁○○於97年2月19日於原審先證稱：「我倒地之後
    ，就沒有被掛著了，然後有人拿活動扳手打我傷口，就是胸
    口被刺傷那邊。（受命法官問：打你的人是誰？）丙○○」
    等語（見原審訴緝字卷第94頁），惟其後於同日庭訊又證稱
    ：「（受命法官問：當時有看到丙○○拿扳手或是拳頭打你
    嗎？）不太清楚了。（受命法官問：丙○○當時打你的時候
    ，是拿扳手還是徒手打你？）忘記了。‥‥（受命法官問：
    那到底扳手有無打到你胸口的傷口？）沒有。但是有用拳頭
    打。‥‥（受命法官問：用拳頭打的位置距離被刺傷的位置
    多遠？）就是傷口的附近，也有打到傷口。拳頭是打在胸口
    上」云云（見原審訴緝字卷第94至96頁），而與告訴人丁○○之前偵訊及原審所述情節均不相符；按人之記憶會隨時間
    經過而有不完整之處，證人丁○○於原審97年2月19日到陳
    述時，距事發已逾2年5月，復已歷經多次庭訊陳述，且見聞
    其他證人賴志忠、同案被告廖文鴻、林正治之陳述，其記憶
    顯已有混淆之情形，是其於原審97年2月19日之證述，應非
    可採。另證人廖文鴻於原審改口證稱：「他（指丙○○）只
    是在我家門口而已，並沒有到丁○○那邊。我家是82號，事
    發的現場，就是86號而已，丙○○在84號那邊而已。（辯護
    人問：後來丙○○有無拿扳手打丁○○的胸部？）他根本就
    沒有打到丁○○，距離差很遠。‥‥（檢察官問：丙○○出
    來之後，距離丁○○倒地的位置有多遠？）差不多50公尺。
    ‥‥（檢察官問：丙○○出來之後，是否有靠近丁○○倒地
    的位置？）沒有」云云（見原審訴緝字卷第84、85頁），惟
    其上開證述內容，非僅與自己上開於原審所述（見原審訴字
    卷一第177頁）當時情形，及證人賴志忠、證人丁○○前開
    所述當場情形，均不相符；且倘若被告自始與丁○○相隔達
    50公尺以上之距離，復未靠近丁○○倒地位置，何以被告自
    偵訊及原審均辯稱自己有以拳頭打丁○○臉部之事？顯見被
    告在現場時，並非自始至終距離丁○○50公尺遠，證人廖文
    鴻此部分之證述，顯與事實不符，並非可採。
  (四)至被告先於警詢辯稱：「我持扳手過去，不料正要打對方時
    ，就看見一個男生（丁○○）往後倒在地上，我當時還不知
    道，對方已經被我弟弟用刀刺中胸部，我還用拳頭打他幾拳
    ，事後大家就都停下來了。我持活動板手時並沒有傷害任何
    一個人」云云（見警局卷第22頁），於偵訊亦辯稱：「我下
    去的時候丁○○脖子被林正治勒住，我看到就要下去打他（
    應指丁○○），因為對方和我弟弟吵架，然後我拿活動扳手
    要打他時，他人因為受傷的關係就往後仰，我就跟著摔倒，
    活動扳手就掉在地上，我就用拳頭打他，打沒幾下他就跑走
    了」云云（見偵查卷第15頁），後於偵訊再供稱：「後來我
    用手打他的臉」云云（見偵查卷第23頁），其於警詢、偵訊
    僅供稱係用拳頭打丁○○云云，後又改口係用手打丁○○的
    臉云云，然而，告訴人丁○○於偵訊及原審均一再否認被告
    有打其臉部之事（見偵查卷第24頁；原審訴字卷一第218頁
    ），同案被告廖文鴻於本院亦一再供稱：「當場好像沒有人
    用拳頭打丁○○」、「我也沒有看到有人打丁○○的臉」等
    語（見原審訴字卷一第177、219頁），並對被告沒有用手打
    丁○○之事，於原審具結證稱在卷（見原審訴緝字卷第86、
    87頁），倘若被告當時係用拳頭打丁○○之臉部，被害人丁○○自無於偵訊及原審否認此事之必要，且倘確有被告以拳
    頭打丁○○臉部之事，何以現場目擊證人賴志忠對此節均未
    言及？又何以同案被告廖文鴻亦於原審一再供稱及證稱沒有
    人打丁○○的臉？是被告否認有持扳手打丁○○胸部，而係
    以拳頭打丁○○臉部云云，所辯均非可採。
  (五)公訴人雖認被告係與同案被告廖文鴻、林正治共同基於殺人
    之犯意，由林正治勒住丁○○之脖子，廖文鴻遂持刀猛刺丁○○之胸部，丙○○亦自屋內持扳手毆打丁○○，造成丁○○受右胸刺傷3x11x3公分之傷害，因認林正治、丙○○乃與
    廖文鴻3人共犯殺人未遂罪嫌云云，惟被告係同案被告廖文
    鴻之兄，案發當時，原在睡覺中被其弟媳叫醒並告知同案被
    告廖文鴻與人衝突，始持扣案之扳手下樓幫忙，此經被告於
    警詢、偵訊中供述在卷；被告所持之扳手，雖為兇器，可供
    鬥毆使用，然在對方有攻擊及反抗能力下，如用以殺人，仍
    非易事，是被告持扳手到場，原難以認為其有殺人之故意。
    況且，被告與被害人丁○○等並無糾紛，要無殺人之動機，
    而同案被告廖文鴻刺殺丁○○乃事出突然，同案被告廖文鴻
    回住處取出短刀一支，既未事先告知被告及同案被告林正治
    ，復無其他積極證據足資證明，被告就同案被告廖文鴻持刀
    刺殺丁○○胸部之事有犯意聯絡，自難僅因被告於丁○○遭
    廖文鴻持刀刺殺胸部後，適時到場之被告亦有持扳手毆打丁○○之事，遽即認被告有與同案被告廖文鴻有共同殺人之犯
    意聯絡。再者，被告係在同案被告林正治將架住丁○○部分
    放手後，才持扳手打丁○○的胸口等情，亦據告訴人丁○○
    於原審指稱、證述在卷（見原審訴字卷第27、214頁），雖
    其後又供稱：廖文鴻、被告動手完之後，林正治才放手的云
    云（見原審訴字卷第215頁），惟參諸現場目擊證人賴志忠
    於原審供稱：因時間很短暫，不能確認當時拿扳手之人打丁○○時，林正治是否還架著丁○○乙節（見原審訴字卷一第
    176頁），是尚難依告訴人丁○○前後不一致之指證內容，
    遽為被告持扳手毆打丁○○時，丁○○仍遭同案被告林正治
    架住，或同案被告林正治就被告此部分傷害犯行與被告有犯
    意聯絡，自難認被告就此傷害犯行係與同案被告林正治基於
    犯意聯絡所為。是被告當時對丁○○應非出於殺人犯意，而
    係基於單獨傷害犯意，為上開傷害犯行。綜上所述，本件事
    證明確，被告上揭犯行堪予認定，應依法論科。
三、按被告行為後，刑法業已於95年7月1日修正施行，修正後刑
    法第2條第1項規定，已將新舊法律適用之「從新從輕」原則
    ，改採「從舊從輕」原則，而此規定僅係規範行為後法律變
    更所生新舊法律比較適用之準據法，並非實體刑罰法律，自
    不生行為後法律變更之比較適用之問題，應逕行適用新法第
    2條第1項之規定，為「從舊從輕」之比較：
  (一)刑法第33條第5款亦有修正，修正後刑法第33條第5款規定「
    罰金：新臺幣1千元以上，以百元計算之」，與修正前刑法
    第33條第5款規定「罰金：1元以上」不同。比較新舊法結果
    ，以舊法較有利於被告，故依刑法第2條第1項前段規定，本
    案關於刑法第277條第1項之傷害罪之法定刑罰金部分，自應
    適用行為時之法律即修正前刑法第33條第5款規定決定其罰
    金部分之法定刑。刑法施行法第1條之1於95年6月14日修正
    公布增訂，修正增訂之刑法施行法第1條之1規定：「中華民
    國94年1月7日刑法修正施行後（按指95年7月1日），刑法分
    則編所定罰金之貨幣單位為新臺幣。94年1月7日刑法修正時
    ，刑法分則編未修正之條文定有罰金者，自94年1月7日刑法
    修正施行後，就其所定數額提高為30倍。但72年6月26日到
    94年1月7日新增或修正之條文，就其所定數額提高為3倍」
    。查本件被告所犯刑法第277條第1項之傷害罪之法定刑有罰
    金刑，且為刑法分則編未修正之條文而定有罰金刑者；於刑
    法施行法第1條之1修正增訂前，其貨幣單位為銀元，罰金刑
    之提高標準應適用罰金罰鍰提高標準條例第1條之規定「依
    法律應處罰金、罰鍰者，就其原定數額得提高為2倍至10 倍
    」，而上開傷害罪，再依現行法規所定貨幣單位折算新臺幣
    條例第2條規定：「現行法規所定金額之貨幣單位為圓、銀
    元或元者，以新臺幣元之3倍折算之」。如換算為新臺幣，
    則該罪之法定刑罰金刑部分之最高度部分，適用新舊法結果
    均同，是其關於法定刑為罰金部分之提高標準，「新舊法均
    無不利之情形」，本案關於傷害罪之法定刑罰金提高標準部
    分，自應適用裁判時之法律即刑法施行法第1條之1（最高法
    院96年度臺上字第827號、1136號判決參照）。
  (二)被告行為後，刑法第41條第1項前段關於易科罰金之折算標
    準已由舊法之銀元1百元、2百元、3百元修正為新臺幣1千元
    、2千元、3千元，因屬科刑規範事項之變更，其折算標準為
    裁判時所應諭知，自有就新舊法規定比較之必要，經比較新
    舊法結果，被告行為後之新法並未較有利於被告，是依刑法
    第2條第1項前段之規定，本件應適用被告行為時之舊法即依
    修正前刑法第41條第1項前段之規定，諭知易科罰金之折算
    標準。
四、核被告所為，係犯刑法第277條第1項之傷害罪。公訴人雖認
    被告所為，係與林正治、廖文鴻3人共犯殺人未遂罪嫌云云
    ，惟依上開說明顯係有誤，起訴法條應予變更。原審依據上
    述理由，依刑事訴訟法第300條變更檢察官起訴法條，適用
    刑法第2條第1項前段、第277條第1項、第41條第1項前段
    （修正前），罰金罰鍰提高標準條例第1條前段、第2條（修
    正前），並審酌被告與告訴人丁○○並不相識，復無任何糾
    紛怨隙，僅因認丁○○係與其弟弟廖文鴻爭執，竟即基於傷
    害犯意，持扳手毆打被害人丁○○之胸口，足見其忽視對他
    人身體之尊重，逞強鬥狠，行為殊非可取，暴戾之氣甚重，
    又犯後均未見悔意，亦無賠償之意，亦未見以誠意向告訴人
    道歉之態度，足認渠等犯後態度不佳等一切情狀，量處被告
    有期徒刑6月之刑，並諭知易科罰金之折算標準。再以中華
    民國96年罪犯減刑條例業於96年7月4日公布，並自96年7月
    16日施行，本件被告所犯上揭傷害罪之犯罪時間，係在96年
    4月24日以前，且本件宣告刑為有期徒刑1年6月以下，非屬
    中華民國96年罪犯減刑條例第3條規定不予減刑之情形，故
    依上開規定，本院應減其有期徒刑2分之1，並諭知易科罰金
    之折算標準。至中華民國96年罪犯減刑條例第5條雖規定：
    「本條例施行前，經通緝而未於中華民國96年12月31日以前
    自動歸案接受偵查、審判或執行者，不得依該條例減刑。」
    惟查被告係96年7月17日因本案經原審通緝，有通緝書在卷
    可佐（見原審訴字卷二第39頁），其既係中華民國96年罪犯
    減刑條例於96年7月16日「施行後」始經通緝，應無同條例
    第5條不得減刑之適用，仍得依中華民國96年罪犯減刑條例
    第2條第1項第3款減刑。又敘明扣案之扳手各1支，雖係被告
    傷害犯行所持之物，惟係同案被告廖文鴻所有之物，業據廖
    文鴻於原審陳明在卷，核與沒收規定未合，自不予宣告沒收
    。核其認事用法俱無不當，量刑亦稱允洽，檢察官以被告未
    與被害人和解，態度不佳為由，認原審量刑過輕而提起上訴
    ，惟原審已審酌刑法第57條各款情狀而予量刑，並未失之過
    輕，檢察官上訴意旨非有理由，應駁回其上訴。
五、被告經合法傳喚，無正當理由不到庭，爰不待其陳述逕行判
    決。
據上論斷，應依刑事訴訟法第371條、第368條，判決如主文。
本案經檢察官甲○○到庭執行職務。
中    華    民    國    97    年    6     月    18    日
            刑事第七庭   審判長法  官 林  榮  龍
                               法  官 鄭  永  玉
                               法  官 江  錫  麟
上列正本證明與原本無異。
檢察官如認為成立殺人未遂罪，得上訴。
被告不得上訴。
如不服本判決應於收受送達後十日內向本院提出上訴書狀，其未
敘述上訴之理由者並得於提起上訴後十日內向本院補提理由書（
均須按他造當事人之人數附繕本）。
                               書記官 劉  建  智
中    華    民    國    97    年    6     月    18    日
附錄論罪科刑法條：
刑法第277條：
  傷害人之身體或健康者，處3年以下有期徒刑、拘役或1千元以
  下罰金。
  犯前項之罪因而致人於死者，處無期徒刑或7年以上有期徒刑
  ；致重傷者，處3年以上10年以下有期徒刑。


司法院資訊處製作；財團法人民間司法改革基金會備份。
